臺灣臺中地方法院民事判決　九十三年度建字第一五號
　　原　　　告　　全河水電工程有限公司
　　法定代理人　　甲○○
　　訴訟代理人　　陳坤榮律師
　　送達代收人　　丙○○
　　被　　　告　　台中縣政府
　　法定代理人　　丁○○
　　訴訟代理人　　蕭慶賢律師
　　複　代理人　　乙○○
右當事人間請求給付工程款事件，本院於九十三年六月九日言詞辯論終結，判決如下
：
    主      文
原告之訴及假執行之聲請均駁回。
訴訟費用由原告負擔。
    事實及理由
壹、原告主張：
  一、原告於民國（下同）八十三年二月十四日承攬被告「台中港區藝術館兼清水國
      中活動中心第一期新建工程」水電消防配管工程（下稱系爭工程），合約總價
      為新台幣（下同）九十八萬元，嗣於施工期間原告依照被告指派之監造人沈芷
      蓀建築師之指示，為配合後續相關工程變更設計減項施作，工程金額減為六十
      七萬三千八百八十元。原告業於八十四年十月二十七日完工，並經被告於八十
      五年十月十七日驗收在案，則被告應於是日一次給付原告工程款六十七萬三千
      八百八十元。惟原告屢向被告請求給付上開工程款，被告皆以本件工程之設計
      監造人沈芷蓀建築師未依規定於施工期間辦理變更設計減項施作及善盡監造之
      責等情為由拒絕給付，然建築師與被告間之糾葛，均與原告無涉，被告以該情
      事拒付工程款，實無理由。
  二、原告於系爭工程完工驗收後，曾檢具相關文件向被告請款，其中被告曾於八十
      六年十二月二十二日以八六府工土字第三四○六三二號函覆原告：「有關台中
      港藝術館兼清水國中活動中心第一期新建工程（水電消防配管工程）辦理決算
      乙案」，請依『台中縣政府暨所屬機關學校營繕工程及購置定製財物作業要點
      』第十六條規定辦理之，請查照」等語。嗣原告再度請求，被告於八十九年三
      月二十四日以八九府工工字第八三九一三號函回覆原告，並不否認本件工程業
      已驗收，僅稱尚有疑點待查。原告再分別於九十一年八月三十日、九十二年十
      月二十日函請被告給付上開工程款，被告於九十二年十月十四日回函皆以本件
      工程設計監造人沈芷蓀建築師未依規定於施工期間辦理變更設計減項施作及善
      盡監造之責拒付上開工程款。由上開事證足見原告對本件工程之報酬請求權，
      業經被告承認而中斷，重行起算後並未超過二年時效期間，被告主張本件報酬
      請求權因二年間不行使而消滅，尚有誤會。
  三、且按時效制度之主要理由，係尊重現存秩序、維護交易安全；簡化法律關係、
      避免舉證困難及不保護在權利上睡眠者，由本件事實觀察，原告一再請求被告
      給付工程款，尚無在權利上睡眠之情，被告皆以建築師未依規定於施工期間辦
      理變更設計減項施作及善盡監造之責拒付上開工程款，復因承辦人員更迭，再
      以時效消滅為由拒絕付款，實有違誠信原則。爰聲明：被告應給付原告六十七
      萬三千八百八十元，及自起訴狀繕本送達翌日即九十三年二月二十八日起至清
      償日止，按年息百分之五計算之利息。
貳、被告則以：
  一、原告施作之系爭工程，固於八十四年十月二十七日完工，並於八十五年十月十
      七日辦理驗收，惟原告施工時未依據設計圖施工，又未依規定辦理減項施作之
      變更設計後，再行施工，即自行依與建築師之協議變更施作方式及減項施作，
      而因無法符合被告「台中縣政府暨所屬機關學校營繕工程及購置定製財物作業
      要點」第十六條規定，辦理決算付款。
  二、且承攬人之報酬請求權，因二年間不行使而消滅，本件工程款請求權既自八十
      五年十月十七日起即得行使，原告遲至九十三年二月十六日始提起本件訴訟，
      其請求權顯因罹於時效消滅，被告自得依民法第一百四十四條第一項規定拒絕
      付款，並聲明：駁回原告之訴。
參、雙方不爭執之事實：
    原告施作系爭工程，於八十五年十月十七日完工驗收，被告對於原告尚有工程款
    六十七萬三千八百八十元未給付。
肆、本件爭點：
    (一)原告就本件工程款之請求權是否罹於時效消滅？
    (二)原告向被告請款或協調之過程中，被告是否有承認債權之事實？
    (三)被告為時效抗辯，是否有違誠信原則？
伍、本院的判斷：
  一、按承攬人之報酬請求權，自其可行使時起算，因二年間不行使而消滅，民法第
      一百二十七條第七款、第一百二十八條定有明文。本件原告施作之系爭工程業
      於八十五年十月十七日完工驗收，依雙方所訂工程契約書第二十一條「完工驗
      收後一次付清」之約定，則原告之工程款（報酬）請求權，自八十五年十月十
      七日起算二年消滅時效期間，已為雙方所不爭執，是若無時效中斷之事由發生
      ，本件原告之工程款請求權，迄八十七年十月十六日止，因時效經過而消滅，
      被告自得依同法第一百四十四條第一項之規定，拒絕付款。
  二、惟原告以事實欄所載事由，主張被告曾有承認債權之事實，故重行起算時效後
      本件請求並未超過二年期間云云，然查：
    (一)按「承認」係消滅時效中斷之事由，固為民法第一百二十九條第一項第二款所
      明定。惟同法第一百四十四條第二項則規定︰「請求權已經時效消滅，債務人
      仍為履行之給付者，不得以不知時效為理由，請求返還；其以契約『承認』該
      債務或提出擔保者亦同。」等語，換言之，就債務人之「承認」行為而言，如
      於：
      (1)時效未完成前，債務人對於請求權人所為之一切行為及表示，客觀上足以認
        定其確知請求權存在之事實，即發生時效中斷，重行起算時效期間之效果。
      (2)時效完成後，債務人與請求權人合意，以「契約承認」債務，則生債務人喪
        失時效利益之效果，請求權人請求給付時，債務人不得再主張時效抗辯拒絕
        給付。
      (3)時效完成後，債務人未與請求權人合意，以契約承認債務。但其知悉時效完
        成之事實，而對請求權人所為之一切行為及表示，客觀上足以認定其確知請
        求權存在之事實，乃為拋棄時效利益之默示意思表示，自行為時起重新起算
        新的時效（最高法院六十四年度台再字第一六四號判例參照）。
    (二)依原告所提出之各項函文觀察，在本件請求權消滅時效進行中，被告曾於八十
      六年十二月二十二日以八六府工土字第三四○六三二號函覆原告：「有關台中
      港藝術館兼清水國中活動中心第一期新建工程（水電消防配管工程）辦理決算
      乙案」，請依『台中縣政府暨所屬機關學校營繕工程及購置定製財物作業要點
      』第十六條規定辦理之，請查照」等語，核此函文內容，僅要求原告依規定辦
      理決算，並未否認原告工程款請求權存在。依前所述，此行為屬民法第一百二
      十九條第一項第二款規定之「承認」，故原告之工程款請求權時效，自是日起
      重新起算二年期間。準此，原告本件工程款請求權迄八十八年十二月二十一日
      始因時效完成而消滅。
    (三)八十八年十二月二十一日時效完成後，被告尚無與原告以「契約承認」債務之
      情，被告分別於八十九年三月二十四日、九十二年十月十四日函覆原告，已為
      兩造所不爭執。惟此二次函文既為時效完成後所發，依前所述，原告主張被告
      「承認債務」而生時效中斷之效果，已不可採。且依被告八十九三月二十四日
      函：「說明：一、本案貴所所編製工程決算書，經本府審查後，尚有下列疑點
      ，貴所釐清說明‧‧‧二、承包商未依合約施作項目，是否影響安全或使用功
      能，請貴所一併於文到日起三日內報府參處，以利結案」及九十二年十月十四
      日函：「說明：‧‧‧二、本案施工期間廠商未依規定變更設計減項施作部份
      ，‧‧‧廠商表示係貴所指示辦理，請查明為何貴所未於施工期間依規定辦理
      變更設計及盡監造之責」等內容觀之，可見二次函文係以沈芷蓀建築師事務所
      為要求說明之主要對象，均未涉及足以認定被告確知原告請求權存在之客觀事
      實，是以上開函文內容，尚難認定於時效完成後，被告明知時效完成，而有承
      認原告請求權存在，默示拋棄時效利益之情。
    (四)綜上，原告就系爭工程之工程款請求權，業於八十八年十二月二十一日因罹於
      二年短期時效而消滅，而被告依民法第一百四十四條第一項規定，自得主張時
      效抗辯拒絕給付，雖於本件請求權完成時效後，被告曾二次函覆原告已如前述
      ，但未見被告有欲藉發函查明部份爭議，以阻止原告行使權利之意圖，且原告
      對於被告是否曾「承諾」不行使時效抗辯一節，未提出相關證據以實其說，從
      而，原告主張被告皆以建築師未依規定於施工期間辦理變更設計減項施作及善
      盡監造之責拒付上開工程款，復因承辦人員更迭，再以時效消滅為由拒絕付款
      ，有違誠信原則云云，實難採取。
  三、綜上所述，原告請求被告給付工程款六十七萬三千八百八十元之請求權，業已
      罹於時效消滅，原告遲至九十三年二月十六日訴請被告給付，經被告依民法第
      一百四十四條第一項規定拒絕給付，為有理由，則原告之訴應予駁回，而其假
      執行之聲請，因訴之駁回而失所依據，應併駁回之。
陸、訴訟費用負擔之依據，民事訴訟法第七十八條。
中　　　華　　　民　　　國　　九十三　　年　　　六　　　月　　二十三　　日
　　　　　　　　　　　　　　　　　臺灣臺中地方法院民事第一庭
~B法　　　官　王邁揚
正本係照原本作成
如對本判決上訴，須於判決送達後廿日內向本院提出上訴狀
中　　　華　　　民　　　國　　九十三　　年　　　六　　　月　　二十三　　日
~B法院書記官
